【裁判字號】    98,台上,6415
【裁判日期】    981029
【裁判案由】    違反貪污治罪條例
【裁判全文】
最高法院刑事判決            九十八年度台上字第六四一五號
上  訴  人  甲○○
選任辯護人  李承志律師
上  訴  人  乙○○
                    3樓
選任辯護人  林福地律師
上列上訴人等因違反貪污治罪條例案件，不服台灣高等法院中華
民國九十八年六月三十日第二審更審判決（九十八年度上更(二)字
第一四號，起訴案號：台灣板橋地方法院檢察署九十三年度偵字
第一五四０六號、九十四年度偵字第六八七五號），提起上訴，
本院判決如下：
    主  文
原判決關於甲○○、乙○○部分撤銷，發回台灣高等法院。
    理  由
本件原判決關於上訴人甲○○、乙○○部分，撤銷第一審之科刑
判決，改判仍論處上訴人等共同對於主管之事務，明知違背法令
，直接圖其他私人不法利益，因而獲得利益罪刑（各處有期徒刑
壹年肆月，褫奪公權貳年，減為有期徒刑捌月，褫奪公權壹年，
均緩刑年），固非無見。
惟查：一、貪污治罪條例第六條第一項第五款圖利罪於民國九十
年十一月七日修正公布，增列「明知違背法令」文句，以符構成
要件明確化之原則。嗣九十八年四月二十二日修正公布之該款更
進而規定係「明知違背法律、法律授權之法規命令、職權命令、
自治條例、自治規則、委辦規則或其他對多數不特定人民就一般
事項所作對外發生法律效果之規定」，就此公務員圖利罪構成要
件之一，自應於科刑判決事實欄為明確認定，詳細記載，並於理
由內敘明所憑之論據，始為適法。原判決事實欄認定：「甲○○
自八十三年三月一日起至九十一年二月底止，擔任台北縣鶯歌鎮
鎮長，張憲政（經原審判刑確定）自八十四年底起至八十六年三
月止，擔任鶯歌鎮公所民政課課長，乙○○自七十六年十一月起
至八十六年十月止，擔任鶯歌鎮公所民政課課員，均為依據法令
從事公務之人。緣前台灣省政府為提高鄉鎮村里長之服務熱誠，
訂頒村里長福利及激勵措施，規定村里長每任期內，可出國考察
一次，每人經費新台幣（下同）三萬元，由各鄉鎮公所編列後就
相關列支狀況，本於權責逕行核付……甲○○、張憲政及乙○○
亦均明知參加上開出國考察觀摩及旅費核銷之對象為里長，廖昌
基原為鶯歌鎮公所清潔隊臨時雇員，並非里長，且未在原陳報出
國人員名單之列，亦非得以公費核銷出國考察之對象，甲○○、
張憲政與乙○○竟明知違背法令而准許廖昌基隨團出國，且回國
後亦以公費核銷，為廖昌基圖得四萬五千元之不法旅遊利益」等
情（原判決正本第一頁至第三頁）。於理由欄乙、壹、四說明：
「甲○○係台北縣鶯歌鎮鎮長……乙○○係鶯歌鎮公所民政課課
員，有關安排該鎮里長出國考察觀摩活動及執行核銷相關旅費之
預算為其等主管之事務，均為依據法令從事公務之人，因明知廖
昌基並非里長，竟准予隨團出國考察觀摩，並以公費核銷其旅費
，使廖昌基因而獲得四萬五千元之不法旅遊利益……係犯……修
正後即現行之貪污治罪條例第六條第一項第四款之對於主管之事
務，明知違背法令，直接圖其他私人不法利益，因而獲得利益之
罪」（原判決正本第二十三頁）。但所謂：「前台灣省政府為提
高鄉鎮村里長之服務熱誠，訂頒村里長福利及激勵措施」，該措
施係何時制定公布，其性質如何，是否該當上開圖利罪規定之「
法令」？此攸關犯罪構成要件成立與否之判斷，原判決事實欄並
未明確記載，已不足為適用法律之依據，於理由欄亦未詳為說明
，亦有理由不備之違法。二、原判決事實欄係認定上訴人等明知
出國考察觀摩及旅費核銷之對象為里長，廖昌基原為鶯歌鎮公所
清潔隊臨時雇員，並非里長，且未在原陳報出國人員名單之列，
亦非得以公費核銷出國考察之對象，竟明知違背法令而准許廖昌
基隨團出國，且回國後亦以公費核銷，為廖昌基圖得四萬五千元
之不法旅遊利益等情；於理由欄乙、壹、二、(二)、1、3說明：「
乙○○於調查局（指法務部調查局台北縣調查站，下稱台北縣調
查站）詢問時供稱：『因為廖昌基是鎮長甲○○所指派的，所以
甲○○知道廖昌基係以公費支付團費』等語……堪足採信」、「
甲○○於調查局詢問時固供稱：『依台北縣政府民政局的規定，
鶯歌鎮公所可以再編列二個人隨團，這二個人可以是我鎮長及民
政課的承辦人，但並沒有強制規定，我也可以指派其他人員代理
我，民政課承辦人也可以請別人幫忙隨團，這二個名額的人算是
對里長觀摩行程中作服務性的工作』等語，但其同時指稱：『廖
昌基跟我說要請假跟里長出國，而廖昌基並非正式的公務人員，
並不具陪團出國之資格』等語，足見廖昌基並不能以公費出國辦
理核銷。故證人廖昌基隨團出國並未繳交團費，而係由鎮公所以
公費支出之事實，堪以認定」（原判決正本第十二頁、第十五頁
）。依上，原判決似以乙○○於台北縣調查站之供述認廖昌基係
由甲○○指派參加上開出國考察行程，而以公費支付團費，而甲
○○供述廖昌基非正式公務員不具陪團出國資格，而為不利上訴
人等之認定。但依上訴人等於台北縣調查站之供述，就廖昌基是
否由甲○○指派代表甲○○參加上開出國觀摩行程，二人所供並
不相同，原判決既採信乙○○之供述認廖昌基係由甲○○指派參
加，而乙○○於原審辯稱廖昌基係由甲○○指派代表鎮長參加，
其以公費核銷旅費並無圖利廖昌基等語，並請求向主管機關函查
鄉鎮公所辦理里長出國觀摩活動時，鄉鎮長得否指派機要祕書作
為代表隨團出國並以公費核銷旅費；則甲○○於台北縣調查站上
開供述是否屬實？鄉鎮公所於辦理里長出國觀摩活動時，可否編
列二人隨團，其中一人係鄉鎮長而鄉鎮長可以指派他人代表其參
加，並以公費核銷旅費？鄉鎮長可否指派未具公務員資格之機要
人員為代表？又廖昌基係經甲○○指派抑或係自己隨團出國？上
開事項與認定上訴人等是否有圖利廖昌基犯行有關，原判決未深
入究明，對於乙○○上開辯解及請求調查未置一詞，遽行判決，
自有證據調查未盡及理由不備之違法。綜上，應認原判決關於上
訴人等部分仍有撤銷發回之原因。原判決其他有裁判上一罪關係
部分，基於審判不可分原則，應一併發回。
據上論結，應依刑事訴訟法第三百九十七條、第四百零一條，判
決如主文。
中    華    民    國  九十八  年    十    月  二十九  日
                      最高法院刑事第七庭
                          審判長法官  林  永  茂
                                法官  吳  昆  仁
                                法官  蘇  振  堂
                                法官  蕭  仰  歸
                                法官  林  立  華
      本件正本證明與原本無異
                                      書  記  官
中    華    民    國  九十八  年   十一   月    六    日
                                                      Ｑ


司法院資訊處製作；財團法人民間司法改革基金會備份。
